最高法院民事判決　　　　　　　九十四年度台上字第四０八號
　　上　訴　人　丁○○○
　　　　　　　　　　　　　5弄.
　　　　　　　　卯 ○ ○
　　　　　　　　丙 ○ ○
　　　　　　　　　　　　　5弄.
　　　　　　　　甲　　○
　　　　　　　　午 ○ ○
　　　　　　　　　　　　　4樓.
　　　　　　　　巳 ○ ○
　　　　　　　　乙 ○ ○
　　　　　　　　壬 ○ ○
　　　　　　　　庚 ○ ○
　　　　　　　　辛 ○ ○
　　　　　　　　　　　　　1弄.
　　　　　　　　寅 ○ ○
　　　　　　　　己 ○ ○
　　　　　　　　辰 ○ ○
　　　　　　　　丑 ○ ○
　　　　　　　　　　　　　21.
　　　　　　　　戊　　○
　　　　　　　　　　　　　1弄.
　　共　　　同
　　訴訟代理人　蔡 文 生律師
　　被 上訴 人　癸 ○ ○
　　　　　　　　子 ○ ○
　　共　　　同
　　訴訟代理人　吳 玲 華律師
上列當事人間請求拆屋還地事件，上訴人對於中華民國九十三年
十一月二日臺灣高等法院第二審更審判決（九十二年度重上更(一)
字第一四四號），提起上訴，本院判決如下：
    主  文
原判決除假執行部分外廢棄，發回臺灣高等法院。
    理  由
本件被上訴人主張：伊等之被繼承人黃勤（於第二審程序中死亡
，由其繼承人即被上訴人承受訴訟）於民國六十八年十一月二十
五日與訴外人保利投資股份有限公司（下稱保利公司）訂立合作
規劃及委託興建房屋協議書（下稱協議書），約定由該公司提供
資金在黃勤所有坐落台北縣中和市○○○段一０二之五０、五一
、三一、三二等號土地（下稱系爭土地）上興建集合式住宅公寓
。詎保利公司僅完成房屋之基礎工程即停工，經催告亦未繼續施
工，以致建造執照依法作廢。黃勤乃依協議書第八條之約定解除
契約，並另件訴請該公司拆屋還地回復原狀經判決黃勤勝訴確定
。雙方訴訟進行中，因保利公司之債權人聲請強制執行拍賣系爭
土地上之房屋，上訴人丁○○○、卯○○與第一審共同被告陳美
玉（於原法院更審時，經被上訴人撤回對陳美玉之訴。下稱丁○
○○等三人），分別向台灣板橋地方法院民事執行處（下稱執行
法院）拍定取得保利公司於系爭土地上所興建如原判決附表一（
下稱附表一）所示之房屋（含增建部分，下稱系爭房屋）所有權
。嗣丁○○○、卯○○雖各自保有所拍得如原判決附表二（下稱
附表二）所示，編號依序為一、二號；三至七號之房屋，並由陳
美玉、丁○○○將其餘房屋分別出賣予上訴人丙○○，及原審「
追加」被告即上訴人甲○、午○○、巳○○、乙○○、壬○○、
庚○○、辛○○、寅○○、己○○、辰○○、戊○、丑○○（下
稱甲○等十二人），均如附表二編號八號及原判決附表三（下稱
附表三）所示。惟丁○○○等三人之前手保利公司既無占用系爭
土地之正當權源，渠等及其他上訴人自該公司（輾轉）繼受系爭
房屋，亦無正當權源。為此依民法第七百六十七條之規定，並於
原審更審中為訴之「變更」（原起訴請求丙○○自附表二編號八
號之房屋遷出）及「追加」（甲○等十二人），求為命上訴人各
自拆除附表所示之房屋，返還該房屋坐落之系爭土地予伊之判決
。
上訴人則以：被上訴人之被繼承人黃勤提供系爭土地使用權同意
書，除同意保利公司在該土地上興建房屋外，尚有使興建之房屋
永久存續坐落於系爭土地上之意，即不因黃勤與保利公司間之合
建契約解除而受影響，被上訴人自不得請求伊拆屋還地。況丁○
○○等三人係信賴法院拍賣而合法取得早已完工具有經濟價值之
系爭房屋所有權，既非原法院另件八十二年度上更（三）字第二
九七號確定判決（下稱第二九七號確定判決）所認保利公司應拆
除之未完工建物，且該確定判決對伊亦無既判力，而系爭房屋又
經該確定判決以給付不能，為黃勤部分敗訴之判決，被上訴人再
訴請伊拆屋還地，尤屬無據。另參酌黃勤與保利公司訂立之協議
書第四條、第五條之約定，及本院四十八年台上字第一四五七號
判例意旨，黃勤（被上訴人）已有默許伊於系爭房屋存續期間內
繼續使用系爭土地之意思，其於保利公司早經主管機關函令解散
，對之解除合建契約之意思表示不生效力之前，更無從以已解除
與保利公司間之系爭房屋合建契約，請求伊拆屋還地。縱該契約
確經解除，依黃勤與保利公司間之特約，保利公司僅負將現場一
切設施交付之責，並無拆屋還地之義務，被上訴人請求伊拆屋還
地，仍非有理等語，資為抗辯。
原審維持第一審所為被上訴人勝訴之判決，即命上訴人丁○○○
、卯○○分別拆除附表二所示編號一、二號及三至七號之房屋，
將其基地返還被上訴人，駁回渠二人之上訴，並就「變更」及「
追加」部分，判命上訴人丙○○將附表一所示編號八號之房屋；
上訴人甲○等十二人各將附表三所示之房屋（乙○○、己○○依
序另包括原判決附圖編號一○二之五○Ｂ、一○二之五一Ｂ，各
九平方公尺石棉瓦增建部分）拆除，返還基地予被上訴人，無非
以：系爭土地為被上訴人所有，其上有丁○○○等三人向執行法
院拍得之如附表一所示之系爭房屋。嗣丁○○○、卯○○除各自
保有附表二所示，編號依序為一、二號；三至七號之房屋外，其
餘房屋由陳美玉、丁○○○分別出賣予丙○○，及甲○等十二人
，均如附表二編號八號，及附表三所示，已辦畢所有權移轉登記
之事實，業經第一審法院勘測屬實，並有土地暨建物登記簿謄本
、不動產權利移轉證明書、土地複丈成果圖可稽，堪認為真實。
依第二九七號確定判決所認定黃勤與保利公司間之合建契約，經
黃勤合法解除，保利公司負有拆屋還地之義務。而該確定判決駁
回黃勤一部分之請求，係因系爭土地之房屋已為第三人所有，保
利公司無事實上之處分權所致，並非黃勤解除契約之效力不及於
系爭土地及房屋。上訴人純係受讓系爭房屋，非該確定判決既判
力所及，固得爭執黃勤對保利公司之解約是否合法，惟於黃勤七
十七年間對保利公司起訴前，縱保利公司早於七十三年九月二十
七日經主管機關經濟部公告解散，撤銷登記，而應進行清算，然
其時訴外人何鴻鵬既為保利公司董事之一，依公司法第三百二十
二條、第三百三十四條準用第八十五條第一項規定，其對第三人
自有代表保利公司為意思表示及受意思表示之權。且上訴人亦不
爭執於上開黃勤與保利公司之訴訟中，業經黃勤以訴狀繕本之送
達為解除合建契約之意思表示，該意思表示並經合法公示送達，
同為該確定判決所認定，足見黃勤之解約為合法有效。上訴人抗
辯其解約不合法云云，為不足採。是以因黃勤之合法解除契約，
保利公司對於系爭土地已無合法權源，上訴人自保利公司（輾轉
）受讓，其權利即不能大於前手，其對上訴人而言，亦屬無合法
權源。參諸執行法院於拍賣系爭房屋時，曾於拍賣公告明確註記
：「本件建物未完工，未保存登記，坐落他人土地，使用權源不
明，應買人應自行查明」等旨，丁○○○等三人理應於應買前查
明該等房屋有無坐落於系爭土地之正當權源，然渠等竟仍執意應
買，自難認係屬善意而有信賴保護原則之適用。至於黃勤出具之
土地使用權同意書，原係為履行與保利公司間所訂合建契約之義
務，該合建契約既經解除，其已不再負有提供系爭土地以供使用
之義務，上訴人即無繼受保利公司之使用權可言。而上訴人所有
系爭房屋占用系爭土地面積達五百十二平方公尺，公告現值合計
二千二百零一萬六千元。以丁○○○等三人拍定系爭房屋之價格
為八百六十六萬五千元，兩相比較，上訴人所得利益遠小於被上
訴人所受之損失，亦難認被上訴人請求拆屋還地有權利濫用情事
。從而，被上訴人本於民法第七百六十七條之規定，請求上訴人
拆除渠等所有系爭房屋，並返還各該房屋占用之系爭土地予被上
訴人，自屬有據，應予准許等詞，為其判斷之基礎。
查保利公司本於與被上訴人之被繼承人黃勤間之合建契約，於系
爭土地上所興建之建物，似為分區連棟之地上五層地下一層公寓
。而丁○○○等三人向執行法院所標得之房屋，依臺北縣中和地
政事務所複丈成果圖及執行法院核發之不動產權利移轉證書所載
，僅為其中之Ｃ區第Ｃ１棟、Ｃ區Ｃ２棟及Ｂ區Ｂ１２棟、Ｂ區
Ｂ１３棟，並非合建房屋之全部。果爾，縱上訴人嗣自保利公司
（輾轉）受讓各該房屋而負有拆除之義務，然各該房屋是否與其
他建物連棟共構基礎？倘共構基礎而共同占用系爭土地，上訴人
是否得以單獨拆除其中如附表所示之建物且不致影響其他建物之
結構安全而有給付之可能？已不無疑義。況被上訴人於第一審原
起訴請求丁○○○等三人拆除向執行法院應買之系爭房屋，並返
還基地，均包括系爭房屋「地下層之地下室」（一審卷一一頁）
。其後被上訴人聲請更正為「五層建物一棟」（同上卷二三五、
二五七頁），則被上訴人請求拆除之建物，是否包括系爭房屋地
下層之地下室？如已含括在內，究應由何人拆除或上訴人尚須與
其他訴外人共同拆除？苟各該五層樓房屋地下層之地下室未經拆
除，上訴人是否得以交還基地與被上訴人？凡此均關涉上訴人是
否有給付（拆屋還地）之可能，自待釐清。原審未詳加調查審認
，遽為上訴人應「拆屋還地」之論斷，亦屬可議。上訴論旨，指
摘原審判決其敗訴部分為不當，求予廢棄，非無理由。
據上論結，本件上訴為有理由。依民事訴訟法第四百七十七條第
一項、第四百七十八條第二項，判決如主文。
中　　華　　民　　國　九十四　年　　三　　月　　十　　日
                      最高法院民事第五庭
                          審判長法官  蘇　茂　秋
                                法官  朱　建　男
                                法官  蘇　達　志
                                法官  陳　碧　玉
                                法官  王　仁　貴
      本件正本證明與原本無異
                                      書  記  官
中　　華　　民　　國　九十四　年　　三　　月　二十二　日
                                                      Ｌ
